【裁判字號】    94,上重訴,93
【裁判日期】    950224
【裁判案由】    違反商業會計法等
【裁判全文】
臺灣高等法院刑事判決                94年度上重訴字第93號
上  訴  人  臺灣臺北地方法院檢察署檢察官
被      告  甲○○
上列上訴人因被告違反商業會計法等案件，不服臺灣臺北地方法
院94年度重訴字第30號，中華民國94年9月16日第一審判決（起
訴案號：臺灣臺北地方法院檢察署93年度偵緝字第951號），提
起上訴，本院判決如下：
    主  文
上訴駁回。
    理  由
一、檢察官起訴要旨：
（一）起訴事實：
      被告甲○○預見某真實姓名、年籍不詳、綽號「阿才」之
      李姓成年男子，邀其擔任虛設行號之名義負責人，係有不
      法之目的，並基於幫助「阿才」等以填載不實會計憑證幫
      助他人逃漏稅捐之犯意，竟於民國90年9月間，同意以新
      臺幣（下同）3萬元之代價，受「阿才」之請，擔任址設
      臺北市中山區○○○路472之5號1樓之虛設行號「吉佛瑞
      德廣告有限公司」（下稱吉佛瑞德公司）之登記負責人，
      並與該公司前任負責人陳正忠（檢察官另案為不起訴處分
      ）簽訂讓渡切結同意書，受讓97.5%之股權以取得公司經
      營權後，於90年12月24日完成公司負責人變更登記，擔任
      屬於商業會計法規範之商業負責人，並依「阿才」指示，
      前往稅捐稽徵機關面談，而幫助「阿才」等於90年9月起
      至90年10月間止，連續多次明知無進貨事實，卻以吉佛瑞
      德公司名義，填製會計憑證（即統一發票）共計45紙，金
      額總計1億3,074萬5,480元，分別交付予采慈企業股份有
      限公司（下稱采慈公司）等6家營業人作為進項憑證，並
      於上開營業人依營業稅法規定申報營業稅時，用以申報扣
      抵進項稅額，以此不正當方法幫助采慈企業股份有限公司
      等6家營業人逃漏營業稅額，共計653萬7,274元，足以生
      損害於稅捐稽徵機關課稅之公平及正確性。
（二）起訴法條：
      商業會計法第71條第1款之幫助填載不實會計憑罪及稅捐
      稽徵法第43條第1項之幫助逃漏稅捐罪。
（三）起訴證據：
      被告之供述、證人陳正忠之證述、共犯李台生之供述、卷
      卷附之讓渡切結同意書、吉佛瑞德公司申請設立登記及歷
      次變更登記資料、財政部臺北市國稅局稽查報告書及相關
      資料、有關進項、銷項、申報扣抵營業稅狀況之專案申請
      調檔統一發票查核名冊及清單、營業申報資料。
二、本院之判斷：
    被告經合法傳喚雖未到庭，惟其於原審堅決否認有何幫助商
    業處理會計事務人員填載不實會計憑證及幫助他人逃漏稅捐
    之犯行，辯稱：其係於90年11月29日，始依「阿才」之指示
    ，由蘇鈺郎陪同，前往臺北市稅捐稽徵處中南分處（下稱中
    南分處）接受面談，讓渡切結同意書係在中南分處面談後才
    簽署，其於90年9、10月間既非吉佛瑞德公司負責人，亦未
    參與吉佛瑞公司之經營，復未填寫任何統一發票等語。經查
    ：
（一）吉佛瑞德公司自90年9月起至同年10月止，並未銷售任何
      積體電路或其他貨品予采慈公司、麗豐開發有限公司、宇
      峰有限公司、民祥實業有限公司、瀛陞企業有限公司及野
      治企業社等六家營業人（下稱采慈公司等六家營業人），
      卻連續填製不實之會計憑證（即統一發票）共計45紙，金
      額總計1億3074萬5480元，分別交付予采慈公司等六家營
      業人作為進項憑證，而采慈公司等六家營業人，將上開不
      實統一發票用以申報扣抵進項稅額，逃漏營業稅額共計
      653萬7274元，有財政部臺北市國稅局稽查報告書及相關
      資料影本1份、有關吉佛瑞德公司之進項、銷項、申報扣
      抵營業稅專案申請調檔統一發票查核清單及名冊、暨財政
      部臺北市國稅局94年7月6日財北國稅審三字第0940060673
      號函所附調檔統一發票查核名冊等資料在卷可憑，是吉佛
      瑞德公司處理會計事務之人員，有以填製不實會計憑證虛
      開統一發票之方式，幫助采慈公司等六家營業人逃漏營業
      稅之事實，應堪認定。
（二）按本案之爭點，在於被告究於何時答應擔任吉佛瑞德公司
      之負責人？是否於上開發票填製時已任吉佛瑞德公司之負
      責人？檢察官起訴及上訴意旨，雖以證人陳正忠於91年8
      月21日中南分處談話時陳述其於90年9月間將吉佛瑞德公
      司轉讓與被告經營，並於90年9月1日簽立讓渡切結同意書
      ；於偵查中證稱90年8月間想要結束營業，蘇鈺郎表示有
      人要接手並支付申辦公司費3萬多元，其即將剩餘發票、
      公司執照、營利事業登記證正本交給蘇鈺郎；於原審證稱
      ：其於90年8月中旬，委由會計記帳業者蘇鈺郎幫其辦理
      吉佛瑞德公司結束營業相關事宜，約一星期後，蘇鈺郎即
      告知係被告要接手經營，為其主要論據。查：
  １、證人陳正忠雖於91年8月21日於中南分處接受面談時稱：
      「…在90年7月中，本人已無意經營該公司，乃請本公司
      會計師事務所即蘇鈺郎會計事務所代為辦理註銷事宜，但
      蘇鈺郎先生表示有朋友願承接此公司，並介紹甲○○先生
      （Ｚ000000000）（即被告）表示願承接此公司，本人乃於
      90年9月1日與甲○○先生簽訂讓渡切結同意書，並將股權
      97.5%移轉與甲○○，並同意更名為吉佛瑞德公司，增加
      營業項目：電子零件及五金產品買賣等項。」、「本人於
      讓渡該公司後，即將公司發票及印鑑及相關帳簿等憑證，
      交予蘇鈺郎先生」云云（見財政部臺北市國稅局移送卷第
      60、61頁）。惟其於偵查中則證稱：「90年8月間因為廣
      告公司（即吉佛瑞德公司）經營不善，想要結束營業，公
      司會計記帳業者蘇鈺郎表示有人要接手並支付申辦公司的
      費用3萬多元，我就將剩餘發票和公司執照、營利事業登
      記證正本交給他，發票張（章之誤）本就在蘇的手上，那
      時候是8月底9月初，而9月的發票我不確定是否已領，每
      期的發票都是蘇鈺郎領好交給我，後來蘇（按指蘇鈺郎）
      並未去辦理公司負責人變更登記，到了10月國稅局通知我
      發票為何開9千多萬，我即請蘇鈺郎出來處理，之後（90
      年）11月29日他才找甲○○去中南稽徵所做筆錄，筆錄做
      完後，我才第一次見到甲○○，後來直到12月24日才辦理
      公司負責人變更登記。我只見過甲○○1次之後，就沒有
      再見過他。（檢察官問：9月1日的讓渡書如何簽訂？）國
      稅局通知我異常發票之事後，我要求蘇要將相關程序辦好
      ，後來11月29日做完筆錄之後約一星期，蘇就將甲○○簽
      好的讓渡書交給我，讓渡書時間則回溯至9月1日，因為我
      那時已將公司資料交給蘇鈺郎」等語（見偵緝卷第54-5 5
      頁）。於原審亦稱：「（檢察官問：你向蘇鈺郎查詢，蘇
      鈺郎說對方已經開始營業的時間為何？大概是10月底、11
      月初。」、「第一次見到被告是蘇鈺郎跟甲○○一起到中
      南稽徵所做完筆錄後，回來跟我說事情已經（向）中南稽
      徵所講清楚，我才第一次見到甲○○。」、「（審判長問
      ：這一張讓渡切結同意書是何時簽的？）是被告與蘇鈺郎
      到中南稽徵所製作筆錄之後，隔一天才拿給我簽的，我簽
      名時，甲○○已經簽了。」等語（見原審卷第86 頁反面
      、第87頁）。
  ２、參以公司法第12條規定：「公司設立登記後，有已登記之
      事項有變更而不為變更之登記者，不得以其事項對抗第三
      人」。而陳正忠自89年9月30日起擔任吉佛瑞德公司之負
      責人，有吉佛瑞德公司營利業事設立登記異動事項附卷可
      按（見同上移送卷第23頁），則90年間陳正忠將公司股權
      轉讓與被告後，在吉佛瑞德公司將負責人變更登記為被告
      前，陳正忠仍負有以吉佛瑞德公司負責人身分對第三人負
      責之風險，足見陳正忠與被告利害相反，其所為證述不無
      故意避重就輕，以求脫罪之可能。且查，吉佛瑞德公司之
      變更負責人（由陳正忠變更為被告）、股東出資轉讓、遷
      址（自臺北市○○區○○路121號6樓遷至臺北市○○○路
      475之5號1樓）、增加營業項目、修訂章程等事項之變更
      登記申請書，其上所載申請書製作日期係「90年11月20日
      」（見移送卷第49頁）；又吉佛瑞德公司係於90年12月24
      日始向臺北市政府提出公司變更登記表，由經濟部核准變
      更名稱（原吉佛瑞德廣告有限公司變更為吉佛瑞德實業有
      限公司）、地址、營業項目及負責人等登記事項；復於90
      年12月27日始向中南分處申請辦理營業稅籍變更登記，經
      中南分處於90年12月31日派員至吉佛德公司登記營業地址
      （臺北市○○○路472之5號1樓）勘查結果，查無此門牌
      （472號隔壁即為474號），及查該公司尚有90年9月、10
      月營業稅未申報，而未核准其變更登記案等情，亦有中南
      分處91年5月10日北市稽中南甲字第0916128 3700號函所
      檢送吉佛瑞德公司之變更登記表、臺北市稅捐稽徵處中南
      分處案件交查單、臺北市稅捐稽徵處中南分處91年1月4日
      北市稽中南統字第219015437號函及吉佛瑞德公司營業稅
      稅籍申辦及備忘事項查詢表等資料附卷可按（見同上移送
      卷34頁至第40頁）。衡情，倘陳正忠於90年9月之前，即
      已知悉係由被告受讓吉佛瑞德公司並擔任實際負責人，並
      將統一發票交予蘇鈺郎使用，其為求自保，理應多次催請
      被告儘早完成公司負責人之變更登記。惟陳正忠遲至90年
      10月間，接獲臺北市稅捐稽徵處監察室監察人員電話通知
      該公司90年9、10月間銷項統一發票有異常情形，始向蘇
      鈺郎查詢，並於同年11月29日被告接受中南分處談話後，
      始首度與被告見面，之後才又簽立吉佛瑞德公司股權讓渡
      切結同意書，復任由蘇鈺郎遲至同年12月24日始提出吉佛
      瑞德公司之負責人變更登記申請。是證人陳正忠於偵查及
      於原審以具結擔保其證言真實性所為之證詞，自較其於臺
      北市稅捐稽徵處中南分處所作之陳述合乎情理及可採。
  ３、被告於偵查及原審均供稱：其前往中南分處接受面談之日
      ，才答應「阿才」以吉佛瑞德公司負責人身分，在蘇鈺郎
      陪同下，前往中南分處就發票異常之事接受面談，並於同
      日（90年11月29日）簽署日期為90年9月1日之讓渡切結同
      意書交給蘇鈺郎，其簽名時陳正忠尚未簽名等語。經核與
      證人陳正忠於偵查及原審證述讓渡切結同意書係其於被告
      至中南分處接受面談後才簽立等情相符。又被告除於90
      年11月29日至中南分處接受面談外，並未於其他時間接受
      面談，亦有財政部臺北市國稅局94年7月15日財北國稅審
      三字第0940068167號函在卷可憑（見原審卷第39頁）。足
      見讓渡切結同意書，應係於90年11月29日後始完成簽署。
（三）據前所述，被告既係於90年11月29日始與蘇鈺郎、「阿才
      」及陳正忠見面，並於該日接受中南分處面談後，始簽立
      製作日期為90年9月1日之讓渡切結同意書。又吉佛瑞德公
      司係於92年12月24日、同年月27日始提出公司變更登記、
      營業稅籍變更之申請，且本案證人陳正忠所為證言，亦不
      能證明被告於90年9月間即擔任吉佛瑞德公司之實際負責
      人，並為虛開發票幫助他人逃漏稅捐之實際行為人。另檢
      察官雖引證人李台生93年10月18日於檢察事務官詢問時所
      為證言，惟查李台生並非采慈公司等六家營業人之負責人
      ，亦非員工，且其稱：「好像有聽過吉佛瑞德公司」，並
      未述及吉佛瑞德公司虛開發票供采慈公司等六家營業人逃
      漏稅捐之事項，自難據其陳述為不利被告之認定。
（四）至檢察官上訴意旨雖謂蘇鈺郎係本案之關鍵證人，原審未
      窮盡調查之方法引入法庭云云。惟查蘇鈺郎、李台生，原
      審均經合法傳喚，並予拘提未到，有傳票回證及拘提回函
      附於原審卷可稽，蘇鈺郎依檢方前案記錄表，檢察官依法
      予以通緝，則法院已盡其調查之能事。且原審說明依刑事
      訴訟法第181條規定，上開二位證人本得拒絕證言，況如
      前所述，本件極可能係上開二位證人經中南分處查獲吉佛
      瑞德公司虛開鉅額發票幫助他人逃漏稅捐犯行後，始推由
      被告出面承擔頂替，自無期待其據實陳述之可能，而認上
      開證人已無訊問必要。是檢察官此部分之上訴理由，亦無
      理由。
（五）綜上所論，檢察官所舉事證無法積極證明被告犯罪，本院
      調查之結果，亦無其他不利於被告的事證。原審以不能證
      明被告犯罪為由，諭知被告無罪之判決，並無不當。檢察
      官上訴意旨，指摘原審判斷不當，為無理由，應予駁回。
三、被告經合法傳喚，無正當理由不到庭，爰不待其陳述逕行判
    決。
四、適用之法律：
    刑事訴訟法第368條、第371條。
本案經檢察官方娜蓉到庭執行職務
中    華    民    國    95    年    2    月    24    日
                  刑事第十三庭  審判長法  官  曾德水
                                      法  官  杜惠錦
                                      法  官  廖紋妤
以上正本證明與原本無異。
如不服本判決，應於收受送達後十日內向本院提出上訴書狀，其
未敘述上訴之理由者並得於提起上訴後十日內向本院補提理由書
（均須按他造當事人之人數附繕本）。
                                      書記官  王增華
中    華    民    國    95    年    2     月    27    日


司法院資訊處製作；財團法人民間司法改革基金會備份。
